【裁判字號】    88,上更(一),771
【裁判日期】    890630
【裁判案由】    偽造文書
【裁判全文】
臺灣高等法院刑事判決                        八十八年度上更(一)字第七七一號
    上  訴  人
    即  被  告  甲○○
右上訴人因偽造文書案件，不服臺灣板橋地方法院八十五年度訴字第二五四七號，中
華民國八十六年六月三十日第一審判決（起訴案號：臺灣板橋地方法院檢察署八十五
年度偵字第八六五八號）提起上訴，經最高法院發回更審，本院判決如左：
    主  文
原判決撤銷。
甲○○連續行使偽造私文書，足以生損害於他人，處有期徒刑捌月。
如附表一所示偽造之印章、附表二所示文書上偽造之印文及署押，均沒收。
    事  實
一、甲○○因見報載海灘散布針頭事件，乃萌生向牙醫院診所回收針頭賺取利潤之念
    頭。於知悉日亦光環境清除行領有廢棄物清除許可証，查知欲與各牙醫院診所簽
    訂回收廢棄物，必先經牙醫師公會之同意，竟基於概括之犯意，未經該行負責人
    乙○○之同意，竟於民國八十四年八月間，在台北縣板橋市某地，委託不詳姓名
    且不知情之人偽刻如附表一所示「日亦光環境清除行」、「乙○○」、「日亦光
    清除行北區營業處、板橋市○○路三０八號三樓」之印章各一枚，旋於八十四年
    十月十二日，冒稱係「日亦光環境清除行」北區營業處代表人，以「日亦光環境
    清除行」北區營業處代表人乙○○」名義，與台北市牙醫師公會代表人陳時中，
    簽訂「牙醫診所有害醫療廢棄物清運事宜」同意書，並偽簽乙○○簽名，並蓋用
    前開偽造之「日亦光環境清除行」、「乙○○」印章於該同意書上，偽造完成該
    文書行使交付台北市牙醫師師公會（如附表二編號一所載），足生損害於日亦光
    環境清除行、乙○○及台北市牙醫公會。復持該同意書，於八十四年十一月二十
    日及八十五年一月十六日，連續以日亦光環境清除行之名義，分別與附表三所示
    之牙醫診所及其他不知名之診所（上訴人己遺忘診所名稱）共計八十餘家診所簽
    訂有害事業廢棄物清除處理合約書及收據，蓋用偽造之「日亦光環境清除行」、
    「日亦光清除行北區營業處、板橋市○○路三Ｏ八號三樓」印章於該合約書及收
    據（如附表二編號二至五所載），行使交付於上開牙醫診所，足生損害於日亦光
    環境清除行、乙○○及各該診所。後日亦光環境清除行接獲台北縣環保局發函通
    知回收未經許可之針頭等廢棄物時，始獲知上情。
二、案經乙○○訴請臺灣板橋地方法院檢察署檢察官偵查起訴。
    理  由
一、訊據上訴人即被告甲○○固不否認以「日亦光環境清除行」名義與臺北市牙醫師
    公會簽訂「牙醫診所有害醫療廢棄物清運事宜」同意書及與如附表所示各牙醫院
    診所簽訂「有害事業廢棄物清除處理合約書」等情屬實，唯矢口否認有偽造文書
    犯行，辯稱：伊係經乙○○之姪子蘇居財同意，並無偽造文書之故意云云。
二、然查：
  (一)上訴人未經告訴人乙○○之同意，擅以「日亦光環境清除行」名義與臺北市牙醫
    師公會及如附表所示各牙醫院診所簽訂前揭同意書及契約書等情，迭據被害人乙
    ○○於偵查中指訴綦詳；上訴人雖於本院一再指陳其已徵得乙○○之侄蘇居財同
    意，日亦光環境清除行廠長吳雨農並北上帶伊與臺北市環保局人員認識，並教伊
    填寫表格云云，但證人蘇居財於偵查中卻證稱：八十四年六、七月上訴人確曾與
    案外人劉健男到高雄找伊，稱台北有廢棄物必需甲級廢棄物許可處理，伊乃持許
    可證影本稱廢棄物須符合許可項目，但需日亦光環境清除行派人代表簽約，上訴
    人未說明清除何種廢棄物。同年八、九月時，上訴人再度找伊，日亦光環境清除
  行之廠長吳雨農再度向其強調廢棄物的許可範圍及需派人代表簽約，伊並不知道
    是要回收針頭，亦未同意上訴人刻印章等語（見偵查卷第四十八頁背面、第四十
    九頁，原審法院八十六年一月二十七日訊問筆錄）；證人吳雨農（即日亦光環境
    清除行廠長）吳雨農亦證稱：上訴人於八十四年六月透過蘇居財到公司說要合作
    醫療廢棄物的清除，因不包括在公司營業項目內，所以當時予以拒絕，並有說針
    筒不屬於該許可證範圍內等語（見偵查卷第三十三頁背面、第三十四頁）。即上
    訴人於檢察官訊問及原審中亦供稱：日亦光環境清除行沒有授權簽約，沒有同意
    刻印章，伊是事後才告知日亦光環境清除行伊有與前開牙醫、診所簽約等語。
    （見偵查卷第四十九頁正面、背面、第四十九頁背面，原審卷第七九頁、本院前
    審卷八十六年九月三日訊問筆錄。）足證被告所辯經乙○○或蘇居財同意云云，
    為虛偽不實之詞。
  (二)另證人劉健男於本院前審亦到庭證稱：伊並不清楚上訴人有無向日亦光環境清除
    行借牌，伊有一次陪同甲○○至高雄楠梓與蘇居財見面，聽他們談做牙醫廢棄物
    之事，但有無達成協議伊並不清楚，上訴人拿契約給蘇居財看，蘇居財拿一張紙
    給上訴人填，但並不知文件內容等語（見本院前審卷第二十七頁），並不足以證
    明蘇居財有同意授權上訴人為之。
  (三)依卷附高雄市政府廢棄物清除許可證所示，日亦光環境清除行清除廢棄物之重類
    為：垃圾、建築廢棄物、玻璃、陶瓷屑、廢紙屑、橡塑膠屑、動植物性殘渣。
    溫度百分之十以下之含重金屬鎘、鉻、銅、鉛、汞、鋅等重金屬污泥及油泥。
    液體廢棄物─乙醇、異丙醇、丁醇、異丁醇、環乙銅、乙酸乙酯、乙酸正丁酯
    、甲苯、二甲苯、苯、丙酮、丁酮等非氦系溶濟。廢金屬下腳料─廢銅料廢鋁
    料、廢料等項（見偵卷第六十一頁），而牙醫診所廢棄物則為針頭、刀片及顯訂
    影劑（見同上卷第六十三頁）。可見日亦光環境清除行之清除廢棄物之重類並不
    包含牙醫診所所產生之廢棄物；是證人吳雨農所證上訴人所提及清除牙醫診所廢
    棄物因與其服務項目不同而了拒絕云云，即屬信而有徵，自堪採信。
  (四)證人即台北市牙醫公會主委洪介文證稱：牙醫公會有與自稱日亦光環境清除行北
    區營業處代表之被告簽約，簽約後日亦光環境清除行發函說被冒用等語（見偵查
    卷第四十七頁背面、第四十八頁），並有日亦光環境清除行廢棄物清除許可證、
    牙醫診所有害醫療廢棄物清運事宜同意書、有害事業廢棄物清除處理合約書、收
    據等影本在卷可稽。被告未得日亦光環境清除行乙○○授權下，擅自偽刻印章、
    偽造文書與他人簽約，自足生損害於日亦光環境清除行、乙○○、台北市牙醫公
    會及與其簽約之診所。
  次查，本件上訴人係於八十四年十月二日與臺北市牙醫師公會簽訂「牙醫診所有
    害醫療廢棄物清運事宜」同意書，之後再持該同意書向各診所簽訂清除廢棄物契
    約，姑不論該日亦光環摬清除行本不具清除牙醫診所之醫療廢棄物，縱或臺北市
    牙醫師公會經審查結果，認上訴人以該日亦光環境清除行之營業項目符合清除該
    會所轄各牙醫診所之醫療廢棄物，並與之簽訂清除廢棄物同意書，上訴人因而持
    向各牙醫診所與各會員即各牙醫診所簽訂清除醫療廢棄物契約，承攬各該診所之
    醫療廢棄物；顯屬有利可圖，而依上訴人於本院陳稱伊借用該清除行名義與各診
    所簽約，該清除行可獲利潤中之百分之八至十二之庸金（見本院八十九年三月八
    日訊問筆錄）。則該清除行不費任何勞務，即可坐收百分之八至十二之利潤，既
    屬有利可圖，何竟反悔前約，旋於八十五年二月一日即函文該牙醫師公會，表示
    係上訴人冒用其名義與該公會及各診所簽約？殊與常情有違。足徵該日亦光環境
    清除行確未授權或同意上訴人以其名義與前開牙醫師公會及各牙醫診所簽訂廢棄
    物清除契約無訛。
  (六)綜上所述，被告所辯，顯屬卸責之詞，不足採信。其罪證明確，犯行洵堪認定。
三、核上訴人所為，係犯刑法第二百十六條、第二百十條行使偽造私文書罪，其偽造
    如附表一所示之日亦光環境清除行、乙○○、日亦光清除行北區營業處、板橋市
    ○○路三０八號三樓之印章各一枚，係利用不知情之人偽刻印章，為間接正犯。
    又其偽造印章、加蓋印文、偽造署押於上開之私文書，為偽造私文書之階段行為
    ；又偽造私文書之低度行為為行使之高度行為所吸收，不另論罪。其多次行使偽
    造私文書之行為，時間接續、方法相同，所犯構成要件相同之罪，顯係基於概括
    犯意，反覆為之，應依連續犯論以一罪，並加重其刑。
四、原審原審予以論罪科刑，固非無見，惟查：  (一)原審對附表二所示文書上偽造之
    印文及署押，漏未為沒收之諭知，於法有違。(二)就上訴人如何行使偽造之私文書
    ，原審事實漏未認定，亦嫌欠洽。(三)上訴人係利用不知情之人偽刻印章，原審事
    實為同一認定，但未說明為間接正犯，均有未合。上訴意旨，仍執前詞，否認犯
    罪，雖不足採，但原判決既有可議，原判決即屬無可維持，自應由本院將原判決
    撤銷改判。爰審酌被告之品行、犯罪之動機、目的、手段犯罪後之態度及其他一
    切情狀，量處如主文第二項所示之刑。偽造如附表一所示之日亦光環境清除行、
    乙○○、日亦光清除行北區營業處、板橋市○○路三０八號三樓之印章各一枚，
    雖未扣案，惟仍在被告處，為被告供明在卷，應依刑法第二百十九條規定沒收。
    至如附表二所示之文書，在被告處之一份，被告已撕掉而滅失，為被告供明在卷
    ，另一份已交付各該牙醫診所，雖不屬被告所有，但其上偽造之印文及署押，依
    法不問屬於被告與否，仍應宣告沒收。至於如附表三所示上訴人另與其他診所簽
    訂清除廢棄物契約詰之上訴人就診所名稱已不復記憶，唯上訴人確有與八十餘個
    診所簽訂清除合約則直承不移自得併予審究，併此明。
五、據上論斷，應依刑事訴訟法第三百六十九條第一項前段、第三百六十四條、第二
    百九十九條第一項前段，刑法第五十六條、第二百十六條、第二百十條、第二百
    十九條，判決如主文。
本案經檢察官彭坤業到庭執行職務。
中      華      民      國    八十九    年      六      月     三十  日
                                臺灣高等法院刑事第十八庭
                                    審判長法  官  吳      敦
                                          法  官  吳  明  峰
                                          法  官  林  陳  松
右正本證明與原本無異。
如不服本判決應於收受送達後十日內向本院提出上訴書狀，其未敘述上訴之理由者並
得於提起上訴後十日內向本院補提理由書（均須按他造當事人之人數附繕本）。
                                          書記官  鎖  瑞  嶺
中      華      民      國    八十九    年      七      月     四       日
附錄：本案論罪科刑法條全文
刑法第二百十條：
偽造、變造私文書，足以生損害於公眾或他人者，處五年以下有期徒刑。
刑法第二百十六條：
行使第二百十條至第二百十五條之文書者，依偽造、變造文書或登載不實事項或使登
載不實事項之規定處斷。
附表一：偽造之印章
一、日亦光環境清除行印章一枚。
二、乙○○印章一枚。
三、日亦光環境清除行北區營業處、板橋市○○路三Ｏ八號三樓印章一枚。
附表二：
┌──┬──────────────┬─────────────────┐
│編號│    文    書    名    稱    │  偽  造  之  印  文  或  署  押  │
├──┼──────────────┼─────────────────┤
│ 一 │牙醫診所有害醫療廢棄物清運事│乙○○簽名署押一枚                │
│    │宜同意書                    │乙○○印文一枚                    │
│    │                            │日亦光環境清除行印文一枚          │
├──┼──────────────┼─────────────────┤
│ 二 │有害事業廢棄物清除處理合約書│日亦光環境清除行印文一枚          │
│    │（如附表三所示各診所）      │日亦光環境清除北區營業處、板橋市民│
│    │                            │權路三Ｏ八號三樓印文一枚          │
└──┴──────────────┴─────────────────┘


司法院資訊處製作；財團法人民間司法改革基金會備份。
